【裁判字號】    90,訴,422
【裁判日期】    920124
【裁判案由】    違反稅捐稽徵法等
【裁判全文】
臺灣士林地方法院刑事判決                            九十年度訴字第四二二號
    公  訴  人  臺灣士林地方法院檢察署檢察官
    被      告  丁○○  男  三.
右列被告因違反稅捐稽徵法等案件，經檢察官提起公訴（八十九年度偵字第一一四六
五號、八十九年度偵緝字第五九○號、九十年度偵字第一三○一號、九十年度偵字第
五四一一號、九十年度偵字第六四四一號），本院判決如左：
    主  文
丁○○共同連續行使從事業務之人，明知為不實之事項，而登載於其業務上作成之文
書，足以生損害於公眾及他人，處有期徒刑伍月，如易科罰金以參佰元折算壹日。
    事  實
一、丁○○明知設於台北市北投區○○○路○段二六五號良藝工程行之負責人庚○○
    （另為檢察官通緝中）並未僱用戊○○、乙○○、丙○○、辛○○、甲○○從事
    該工程行所承包麗正國際科技股份有限公司委託之防水工程，而庚○○又係該工
    程行之負責人，該工程行員工各類所得扣繳暨免扣繳憑單之登載製作為其業務，
    自係從事業務之人。詎丁○○與庚○○基於概括犯意之聯絡，明知上開戊○○等
    五人為良藝工程行員工及八十七年九月至十二月間該工程行分別給付戊○○薪資
    新台幣（下同）二十萬四千元、乙○○薪資二十一萬元、丙○○薪資二十萬六千
    四百元、辛○○薪資十八萬七千二百元、甲○○薪資二十一萬零四百元係不實之
    事項，竟由丁○○自不知情之綽號「吉利果」等不詳姓名之人取得之上開戊○○
    等五人之不實身分證影本資料，再交由庚○○於八十八年二月間，連續五次在良
    藝工程行，將上開不實事項登載於其業務上製作該等五人名義之各類所得扣繳暨
    免扣繳憑單文書上，並行使交付予財政部台北市國稅局查核，足以生損害於上開
    戊○○等五人及稅捐機關稽徵稅捐之正確性，惟嗣後庚○○並未申報良藝工程行
    八十七年度之營利事業所得稅，致無逃漏稅捐之結果。
二、案經被害人乙○○、丙○○、辛○○分別訴由台北市政府警察局北投分局報告暨
    被害人戊○○、甲○○訴由臺灣士林地方法院檢察署檢察官偵查起訴。
    理  由
一、訊之被告丁○○固坦承有提供戊○○、乙○○、丙○○、辛○○、甲○○等人之
    身份證影本予庚○○，惟矢口否認有偽造文書犯行，辯稱：是庚○○說他土城工
    地缺人，要伊去找人，伊找了己○○，己○○帶了一些人，那些人持戊○○之身
    分證影本予伊，伊再交給庚○○，等要這些人工作時，再跟伊說，後來庚○○有
    告知要人，伊要他與己○○聯絡準備工人，至庚○○如何報稅與伊無關云云。經
    查：
  (一)證人庚○○於偵查中證稱：乙○○八十七年度扣繳憑單是丁○○拿名單予伊申報
    ，伊不知道乙○○有無工作，伊也有報丙○○、戊○○之薪資，都是丁○○拿給
    伊申報的等語（參見八十九年度偵緝字第五九○號偵查卷第十六至十七頁），而
    證人己○○於本院調查中結證稱：有一次丁○○問伊，以前作工程轉包有無工人
    班底到他那裡去做，伊向他說伊以前的工人有一、二個還在聯絡，有一次在泡沫
    紅茶碰到以前的工人，伊問他們有無工作，他們說沒有工作，伊就介紹丁○○給
    他們。伊在泡沫紅茶，當時丁○○也在場，他說如果要工作必須要有身分證，當
    時有一個叫吉利果（音譯）、一個阿九（音譯）及伊，就把身分證給丁○○，另
    吉利果及阿九說他們朋友也需要工作，當場打電話叫他們把身分證影本送來，後
    來伊就沒有與丁○○聯絡，阿九他們也沒有與伊聯絡等語（參見本院卷第四五至
    四六頁），再參之被告丁○○於本院調查中供稱：伊拿到身分證後並未帶阿九或
    吉利果去庚○○之工地工作，伊打電話也未聯絡到他們，庚○○有說工地要分配
    幾個工人名額，要他們的身分證，他說好像是稅的問題等語（參見本院卷第四九
    至五○頁），核之被害人戊○○、乙○○、丙○○、辛○○、甲○○於偵查及本
    院調查中陳述確實未於八十七年度受僱於良藝工程行等情（參見本院卷第八六至
    九五頁）相符，並有證人庚○○製作良藝工程行出具予被害人戊○○、乙○○、
    丙○○、辛○○、甲○○五人於八十七年九月至十二月間，分別給付戊○○薪資
    二十萬四千元、乙○○薪資二十一萬元、丙○○薪資二十萬六千四百元、辛○○
    薪資十八萬七千二百元、甲○○薪資二十一萬零四百元之各類所得扣繳暨免扣繳
    憑單影本五紙附卷（參見八十九年度偵字第四二九一號偵查卷第三七頁反面、九
    十年度偵字第一三○一號偵查卷第十頁、第二七頁、九十年度他字第六三八號偵
    查卷第九頁反面、九十年度偵字第五四一一號偵查卷第二一頁反面）可憑，及營
    利事業稅稅籍資料查詢單影本一紙、良藝工程行與麗正國際科技股份有限公司八
    十七年間買賣合約書及發票一份在卷（參見九十年度他字第六三八號偵查卷第十
    頁反面、本院卷第六六至六九頁）可稽。足認被告丁○○知悉良藝工程行之負責
    人庚○○承作麗正國際科技股份有限公司委託之防水工程，需要工人名單報稅，
    竟以未受其本人及良藝工程行僱用工作之戊○○、乙○○、丙○○、辛○○、甲○○等人之身分資料提供予庚○○作為不實工人薪資申報之用，而證人庚○○係
    良藝工程行之負責人，依所得稅法第八十九條第一項第一款規定，負有製作該工
    程行員工各類所得扣繳暨免扣繳憑單之業務，自係從事業務之人，被告丁○○與
    庚○○間就該等員工各類所得扣繳暨免扣繳憑單之不實登載，顯有犯意聯絡及行
    為分擔，堪以認定。至被告丁○○上開所辯庚○○如何報稅與伊無關云云，應屬
    卸責之詞，尚難採信。
  (二)按商業會計法所稱之商業會計憑證，分為原始憑證及記帳憑證，所謂原始憑證，
    係指證明事項之經過，而為造具記帳憑證所根據之憑證。而記帳憑證則係指證明
    處理會計事項人員之責任而為記帳所根據之憑證而言，此觀諸商業會計法第十五
    條之規定自明。惟所得稅扣繳義務人依所得稅法第八十九條第三項或同法第九十
    二條規定，填發扣繳憑單，旨在使稅捐稽徵機關蒐集及掌握課稅資料，以利稅捐
    稽徵。就營利事業所得稅核課而言，依營利事業所得稅查核準則第七十一條第十
    一款規定，薪資支出之原始憑證，為收據或簽收之名冊，其由工會或合作社出具
    之收據，應另付工人之印領清冊，職工薪資如係送交銀行分別存入各該職工帳戶
    者，應以銀行蓋章證明存入之清單予以認定。則員工薪資扣繳憑單，僅係證明全
    年度支付員工薪資及代為扣繳綜合所得稅之情形，為徵、繳雙方課徵與申報綜合
    所得稅之依據，其既非造具記帳憑證所根據之憑證，亦非證明處理會計事項人員
    之責任而為記帳所根據之憑證，自非商業會計法第十五條所規定之商業會計憑證
    ；惟工人請領簽收之薪資清冊則屬商業會計憑證，應無疑義（最高法院九十一年
    度台上字第七一七二號判決可資參照）。是被告丁○○與庚○○共同就良藝工程
    行出具員工各類所得扣繳暨免扣繳憑單私文書為不實登載並進而行使之犯行，洵
    堪認定。
二、核被告丁○○所為，係犯刑法第二百十六條、第二百十五條行使業務上文書登載
    不實罪。公訴人認被告丁○○尚構成商業會計法第七十一條第一款之罪，容有未
    洽。被告丁○○與從事業務之庚○○就上開犯行有犯意聯絡及行為分擔，依刑法
    第三十一條第一項之規定，均為共同正犯。被告丁○○共犯行使業務上文書登載
    不實之高度行為吸收登載之低度行為，不另論不實登載之罪；又被告丁○○連續
    五次共犯上開犯行，時間緊接，犯罪構成要件相同，顯係基於概括犯意為之，應
    依連續犯之規定加重其刑。爰審酌被告丁○○提供未實際工作之工人資料供庚○○報稅之犯罪動機、目的、手段，及其品性、生活狀況、智識程度、犯罪所造成
    被害人戊○○等人及稅捐稽徵機關之查核正確性之損害，及犯罪後態度尚稱良好
    等一切情狀，量處如主文所示之刑。另被告行為後，刑法第四十一條業於九十年
    一月十日修正公布，同年月十二日生效，舊法規定犯最重本刑三年以下有期徒刑
    以下之刑之罪，而受六個月以下有期徒刑或拘役之宣告，因身體、教育、職業、
    家庭之關係或其他正當事由，執行顯有困難者，得易科罰金，修正後刑法第四十
    一條第一項前段規定，凡犯最重本刑五年以下有期徒刑以下之刑之罪，而受六個
    月以下有期徒刑或拘役之宣告，得易科罰金；本件被告係犯最重本刑為三年以下
    有期徒刑以下之刑之罪，依修正前後之規定均得易科罰金，並無有利與否之問題
    ，應依刑法第二條第一項前段，適用修正後刑法第四十一條第一項前段之規定，
    諭知易科罰金之折算標準，以資警惕。
三、公訴意旨另以：被告丁○○提供上開不實事項予庚○○，再據以填載良藝工程行
    八十七年度營利事業所得稅結算申報書，進而向稅捐機關申報扣抵營利事業所得
    稅，以虛增營業成本之不當方法逃漏該年度營利事業所得稅，足以生損害於告訴
    人戊○○等人及稅捐機關課徵稅捐之正確性，因認被告丁○○涉有商業會計法第
    七十一條第一款、稅捐稽徵法第四十一條之罪嫌云云。訊之被告丁○○堅決否認
    有右揭犯行，辯稱：伊僅提供工人資料予庚○○，並不知他是否有報稅等語。經
    查，證人庚○○業經臺灣士林地方法院檢察署檢察官依法通緝在案，本院無從傳
    喚到庭，且其於偵查中均未證稱有填寫良藝工程行八十七年度營利事業所得稅結
    算申報書，進而向稅捐機關申報並扣抵營利事業所得之事（參見八十九年度偵緝
    字第五九○號偵查卷第十二、十七頁），而財政部台北市國稅局北投稽徵所亦函
    覆臺灣士林地方法院檢察署查無良藝工程行八十七年度營利事業所得稅之申郵資
    料，此有該所八十九年度九月二十九日財北國稅北投審字第八九○○五三九六號
    函影本一紙及同所九十一年十一月十二日財北國稅北投審字第○九一○○三一七
    六三號函一份附卷（參見八十九年度偵字第四二九一號偵查卷第二七頁、本院卷
    第一四七頁）可憑，則被告丁○○提供上開不實事項予庚○○後，庚○○是否據
    以填載良藝工程行八十七年度營利事業所得稅結算申報書，進而向稅捐機關申報
    扣抵營利事業所得稅，以虛增營業成本之不當方法逃漏該年度營利事業所得稅，
    尚無法遽為認定，此外，復查無其他積極證據足資證明被告丁○○涉有上開犯行
    ，此部分公訴人起訴之犯罪事實自屬不能證明。惟公訴人認此部分與上開論罪部
    分有裁判上一罪關係，爰不另為無罪之諭知。至被告丁○○是否與庚○○共同製
    作不實之工人請領薪資清冊會計憑證，並未據公訴人提起公訴，且與上開論罪部
    分無連續犯或牽連犯之裁判上一罪關係，自非起訴效力所及，自應由檢察官另行
    處理，附此敘明。
據上論斷，應依刑事訴訟法第二百九十九條第一項前段，刑法第二條第一項前段、第
二十八條、第三十一條第一項、第五十六條、第二百十六條、第二百十五條、修正後
第四十一條第一項前段，罰金罰鍰提高標準條例第一條前段、第二條，判決如主文。
本案經檢察官劉異海到庭執行職務
中      華      民      國    九十二    年      一      月    二十四    日
                                  臺灣士林地方法院刑事第三庭
                                          法  官
右正本證明與原本無異。
如不服本判決，應於判決送達後十日內，向本院提出上訴狀。
本案論罪科刑法條全文
刑法第二百一十五條
從事業務之人，明知為不實之事項，而登載於其業務上作成之文書，足以
生損害於公眾或他人者，處三年以下有期徒刑、拘役或五百元以下罰金。
刑法第二百一十六條
行使第二百十條至第二百十五條之文書者，依偽造、變造文書或登載不實
事項或使登載不實事項之規定處斷。


司法院資訊處製作；財團法人民間司法改革基金會備份。
